【裁判字號】    99,上易,1021
【裁判日期】    991201
【裁判案由】    詐欺
【裁判全文】
臺灣高等法院高雄分院刑事判決        99年度上易字第1020號
上  訴  人
即  被  告  顏浚泳
選任辯護人  林祺祥律師
上列上訴人因詐欺案件，不服臺灣高雄地方法院99年度易字第11
59號中華民國99年8 月5 日第一審判決（起訴案號：臺灣高雄地
方法院檢察署98年度偵字第25853 、27977 、28999 號），提起
上訴，本院判決如下：
    主  文
上訴駁回。
    事  實
一、顏浚泳明知目前國內社會上層出不窮之不法份子為掩飾渠等
    不法行徑，避免執法人員之追究及處罰，經常利用他人之存
    款帳戶存摺、提款卡及密碼轉帳，以確保犯罪所得之不法利
    益並掩人耳目，在客觀上可以預見一般取得他人金融存款帳
    戶使用之行徑，常與財產犯罪所需有密切關連，然其竟基於
    縱有人持其所有之帳戶作為詐欺之犯罪工具，亦不違背其本
    意之幫助詐欺取財犯意，分別於：
(一)、民國98年6 月26日至同年月29日間某時，在不詳地點，將其
    申辦之合作金庫商業銀行東高雄分行（下稱合庫銀行）帳號
    0000000000000 號帳戶之存摺、提款卡暨密碼交付予真實姓
    名年籍不詳之成年男子及其所屬詐欺集團使用；嗣該詐欺集
    團成員取得顏浚泳所提供之合庫銀行帳戶存摺、提款卡及密
    碼等物後，即共同基於為自己不法所有之詐欺取財犯意聯絡
    ，於雅虎奇摩或露天拍賣網站上，刊登不實商品廣告，誘騙
    不知情買家下標，為下列詐欺行為：
  1.黃詩尹於98年6 月28日19時許，見諸該集團在雅虎奇摩拍賣
    網站所刊登之「摺疊腳踏車」拍賣廣告，不疑有他而下標購
    買，並於同年月29日13時23分許，依得標價格匯款新臺幣（
    下同）4,500 元至顏浚泳之合庫銀行帳戶內，旋遭提領一空
    。
  2.陳富銘於98年6 月29日15時56分前某時，見詐騙集團在雅虎
    奇摩拍賣網站所刊登數位相機拍賣廣告，陷於錯誤而下標購
    買，並於98年6 月29日15時56分許，依佯稱賣家之詐欺集團
    成員指示，匯款5,000 元至顏浚泳之合庫銀行帳戶內，旋遭
    提領一空。
  3.王聖豪於98年6 月29日16時41分前某時，見詐騙集團在雅虎
    奇摩拍賣網站所刊登之筆記型電腦拍賣廣告，陷於錯誤而下
    標購買，並於98年6 月29日16時41分許，依佯稱賣家之詐欺
    集團成員指示，匯款6,000 元至顏浚泳之合庫銀行帳戶內，
    旋遭提領一空。
  4.王誌遠於98年6 月29日當日17時52分前某時，見詐騙集團在
    露天（起訴書誤載為「雅虎奇摩」）拍賣網站所刊登之「PA
    NASONIC LX3 數位相機」拍賣廣告，陷於錯誤而下標購買，
    並於同日17時52分許，依佯作賣家「古小姐」之詐欺集團成
    員指示，匯款8,000 元至顏浚泳之合庫銀行帳戶內，旋遭提
    領一空。
  5.劉得全於98年6 月29日當日18時29分前某時許，見詐騙集團
    在露天（起訴書誤載為「雅虎奇摩」）拍賣網站所刊登之「
    Eee PC 1000H型筆記型電腦」拍賣廣告，陷於錯誤而下標購
    買，並於同日18時29分許，依該商品標價匯款5,120 元至顏
    浚泳之合庫銀行帳戶內，旋遭提領一空。
  6.陳怡秀於98年6 月29日20時許，見詐騙集團在露天（起訴書
    誤載為「雅虎奇摩」）拍賣網站所刊登之「SONY T-700相機
    」拍賣廣告，乃不疑有他而下標購買，並於同日20時30分許
    ，依該商品標價匯款4,600 元至顏浚泳之合庫銀行帳戶內，
    旋遭提領一空。
  7.葉彥志於98年6 月29日21時許，見詐騙集團在露天拍賣網站
    所刊登之「BENQ SH4242 液晶電視」拍賣廣告，陷於錯誤而
    下標購買，並於同日21時後某時許，依佯稱賣家「林先生」
    之詐欺集團成員指示，匯款15,000元至顏浚泳之合庫銀行帳
    戶內，旋遭提領一空。
(二)、於98年7 月3 日至8 日間某時，在不詳地點，將其於同年6
    月26日申辦之玉山商業銀行大順分行（下稱玉山銀行）帳號
    0000000000000 號帳戶之存摺、提款卡暨密碼交付予真實姓
    名年籍不詳之成年男子及其所屬詐欺集團成員使用，嗣該詐
    欺集團取得顏浚泳所提供之玉山銀行帳戶存摺、提款卡及密
    碼等物後，即共同基於為自己不法所有之詐欺取財犯意聯絡
    ，於98年7 月8 日20時30分許，佯稱雅虎奇摩網站之人員撥
    打電話予陳麗容，並對陳麗容訛稱其購物時按到約定轉帳，
    須至自動櫃員機操作加以取消云云，致陳麗容陷於錯誤，遂
    分別於同日21時25分許、23時10分許（起訴書均誤載為「98
    年7 月9 日」），至自動櫃員機依對方指示操作，而各匯款
    9,987 元（起訴書誤載為「9,989 」）及29,989元至顏浚泳
    之玉山銀行帳戶內。
(三)、嗣黃詩尹、陳富銘、王聖豪、王誌遠、劉得全、陳怡秀、葉
    彥志因遲未收到所購商品；陳麗容則因歹徒一再指示操作自
    動櫃員機而發覺有異，分別報警處理後，始循線查獲上情。
二、案經陳麗容訴由高雄市政府警察局苓雅分局；劉得全、王誌
    遠訴由臺中縣警察局清水分局報告臺灣臺中地方法院檢察署
    呈請臺灣高等法院檢察署令轉；屏東縣政府警察局東港分局
    、臺中市警察局第六分局報告臺中地方法院檢察署呈請臺灣
    高等法院檢察署令轉及臺北縣政府警察局土城分局、高雄市
    政府警察局前鎮分局報告臺灣高雄地方法院檢察署檢察官偵
    查起訴。
    理  由
壹、證據能力部分
    按被告以外之人於審判外之陳述，雖不符刑事訴訟法第159
    條之1 至之4 之規定，然經當事人於審判程序同意作為證據
    ，法院審酌該言詞陳述或書面陳述作成時之情況，認為適當
    者，亦得為證據，同法第159 條之5 第1 項定有明文。本判
    決下列所引用之證據，屬被告以外之人在審判外陳述之傳聞
    證據部分，除依刑事訴訟法第159 條之1 至第159 條之4 規
    定得為證據者外，其餘業經被告、辯護人及檢察官於審理中
    同意作為證據（本院卷第54-56 頁），本院審酌該等傳聞證
    據作成時之狀況，並無違法或不當等不宜作為證據之情形，
    依前開說明，均得作為證據。
貳、認定犯罪事實所憑之證據及理由
一、訊據被告固坦承上開合庫銀行及玉山銀行帳戶均其所申辦之
    事實，惟否認有何幫助詐欺取財之犯行，辯稱：上開帳戶均
    已遺失，其沒有將帳戶之存摺、提款卡交付予他人，更沒有
    詐騙被害人云云。惟查：
(一)、被害人黃詩尹、陳富銘、王聖豪、王誌遠、劉得全、陳怡秀
    、葉彥志各於前述時間至雅虎奇摩或露天拍賣網站下標購買
    詐欺集團成員所刊登之各該不實拍賣廣告遭騙，而分別於前
    揭時間，匯款各該金額至被告申辦之合庫銀行帳戶；被害人
    陳麗容則於98年7 月8 日20時30分許，接到佯稱雅虎奇摩網
    站人員來電訛稱其網路購物時錯按付款方式，須至自動櫃員
    機操作取消，致其陷於錯誤後，遂於同日21時25分許、23時
    10分許各匯款9,987 元及29,989元至被告申辦之玉山銀行帳
    戶內等情，業據證人即被害人黃詩尹、陳富銘、王聖豪、王
    誌遠、劉得全、陳怡秀、葉彥志及陳麗容等人分別於警詢證
    訴綦詳（清水分局警卷第3-10頁、東港分局警卷第5-7 頁、
    前鎮分局警卷第9-10頁、苓雅分局警卷第3-6 頁、偵字第34
    408 號卷第18-19 頁），並有劉得全以網路ATM 匯款之網頁
    畫面列印資料（偵字第25853 號卷第14頁）、陳怡秀之台新
    銀行帳號00000000000000號帳戶存摺內頁影本（清水分局警
    卷第34頁）、黃詩尹、王誌遠、王聖豪、陳麗容之自動櫃員
    機交易明細表（清水分局警卷第39、42頁；苓雅分局警卷第
    39頁；臺中市第六分局警卷第3 頁；偵字第34408 號卷第25
    頁）、陳富銘、葉彥志之網路銀行轉帳查詢畫面列印資料（
    東港分局警卷第19頁；前鎮分局警卷第31頁）、被告前揭合
    庫銀行及玉山銀行帳戶之交易明細表、交易資料查詢單（偵
    字第25853 號卷第22頁；清水分局警卷第14頁）在卷可稽；
    且依被告上開帳戶交易明細資料所載，可知被害人匯款至各
    該帳戶後，該款項即遭不明人士提領一空，顯係分工甚為縝
    密無間之詐欺取財集團所為，足認被告上開金融機構帳戶，
    確已遭詐騙集團成員用以充作詐騙被害人黃詩尹、陳富銘、
    王聖豪、王誌遠、劉得全、陳怡秀、葉彥志及陳麗容之指定
    匯款帳戶使用等情，應可認定。
(二)、被告雖否認幫助詐欺取財犯行，並辦稱：其上開帳戶之存摺
    及提款卡等資料均已遺失云云。惟查：
  1.被告所辯其上開帳戶之存摺及提款卡均已遺失等節，與其於
    警詢供稱：「我有申請玉山銀行帳戶使用；該帳戶沒有遺失
    或失竊，該帳戶提款卡放在家中」等情（苓雅分局警卷第1
    、2 頁），顯有齟齬。且就遺失帳戶之地點，被告先於99年
    1 月21日偵查中先稱：「在仁武全真中醫不見的」（偵字第
    28999 號卷第15頁背面），嗣於99年2 月10日偵查中則改稱
    ：「我在工地時，放在車上不見的」（偵緝字第434 號卷第
    20頁），前後所述已有不符。再就詐欺集團何以知悉上開帳
    戶之提款密碼部分，被告雖辯稱：「因我將密碼寫在紙上，
    並與提款卡放一起」云云，然而，姑不論金融帳戶資料事關
    個人財產權益之保障，一般稍有社會歷練、經驗之人均知金
    融卡與密碼應分別保存，以免徒增帳戶款項遭人持卡盜領之
    風險，所辯此情已與常理有悖，且被告於偵查及本院均供稱
    ：上開二本帳戶之密碼均係使用其生日即「60（年）11（月
    ）07（日）」等語（偵字第25853 號卷第76頁；偵緝字第43
    4 號卷第28頁；本院卷第79-80 頁），則被告既以其生日設
    定密碼，乃係為方便記憶之故，又焉須將之記載於紙而附隨
    提款卡同放，徒招遺失後遭他人盜領存款之風險，益見被告
    所辯之詞，顯與常理不符，難以採信。又被告雖辯稱其上開
    合庫銀行及玉山銀行帳戶之存摺、提款卡及密碼係放在皮包
    內同時遺失云云，然據被告於原審供稱：「玉山銀行存摺開
    戶時有存1,000 元，該1,000 元是我自己去領出的」等語（
    原審易字第1159號卷第39頁），而上開王山銀行帳戶係被告
    於98年6 月26日新開戶存入1,000 元後，隨即於同年7 月3
    日提領該1,000 元之事實，此有前揭被告玉山銀行帳戶之交
    易資料查詢單可憑（苓雅分局警卷第48頁），可知該玉山帳
    戶於98年7 月3 日尚在被告持有中；而合庫銀行帳戶部分則
    於同年6 月29日已遭詐欺集團利用作為詐欺被害人匯款之帳
    戶使用，已如前述，足見詐欺集團成員係於不同時間取得被
    告之合庫銀行及玉山銀行帳戶，被告辯稱：上開二本帳戶係
    同時遺失云云，即與實情不符，殊難採信。再稽之被告於98
    年6 月26日申辦玉山銀行帳戶並存入1,000 元後，迄至被害
    人陳麗容於98年7 月8 日遭詐騙匯入金錢之期間內，除上述
    於同年7 月3 日領出開戶存入之1,000 元外，均未有其他交
    易紀錄等情，亦有上開玉山銀行帳戶交易資料查詢單可憑（
    苓雅分局警卷第48頁），可知被告申辦玉山銀行帳戶之目的
    ，並非供其從事商業交易或個人存匯款使用，佐以被告亦供
    承其自89年間起即積欠卡債，經濟狀況不佳等情（本院卷第
    51頁），並有記載被告持用之信用卡因積欠款項未繳而遭銀
    行強制停卡之財團法人金融聯合徵信中心查詢資料在卷可憑
    （本院卷第47頁），自難排除被告係為圖取金錢利益，而將
    上開帳戶資料出（租）售予詐騙集團成員之可能，可見被告
    確有將上開帳戶資料有償提供交付詐騙集團成員使用之犯罪
    動機。
  2.再者，由詐欺集團成員角度觀之，渠等當知使用與自己毫無
    關聯性之他人帳戶資為掩飾，俾免犯行遭查緝，亦明瞭社會
    上一般稍具理性之人如遇帳戶資料或密碼遺失，為防止拾得
    者擅領存款或擅用帳戶，必旋於發現後立即辦理掛失手續，
    在此情形下，若猶以各該拾得帳戶作為指示被害人匯入款項
    之犯罪工具，即有可能無法提領犯罪所得，致渠等大費周章
    從事之犯行成空，是以詐欺集團成員若非確信該帳戶所有人
    不會立即辦理掛失，當不至以該帳戶從事於財產犯罪，該等
    確信與把握，在該帳戶資料係拾得，而非出於帳戶權利人有
    意提供使用之情形，斷無發生之可能。據此，自足以合理推
    斷本件遭詐欺集團用以詐欺被害人匯款之前揭合庫銀行及玉
    山銀行帳戶，當係被告所提供無訛，否則該詐欺集團豈有可
    能任意指示多位被害人將款項匯入被告之帳戶中，而干冒隨
    時遭失主發覺後掛失或報警停止帳戶交易之風險。復佐以被
    告自承合庫銀行之提款卡係其於98年6 月26日申領使用（偵
    字第25853 號卷第6 頁），而該提款卡及帳戶等資料又係自
    同年月29日起為詐欺集團所使用；另玉山銀行帳戶則於98年
    7 月3 日尚為被告持用提領1,000 元，該帳戶嗣於同年月8
    日遭詐欺集團所利用等情，俱如前述，自足推認被告交付合
    庫銀行帳戶及玉山銀行帳戶之時點，應分別係在「98年6 月
    26日至同年月29日間某時」及「98年7 月3 日至同年月8 日
    間某時」，應可認定；且由上開帳戶之交易明細資料（清水
    分局警卷第14頁、苓雅分局警卷第48頁），顯示該等帳戶於
    被害人遭詐騙匯入款項之前，合庫銀行帳戶餘額只有29元（
    被告最後1 次提領時間為98年6 月26日以金融卡提領5,000
    元，加計手續費6 元，故「提款」欄記載「5,006 元」），
    另玉山銀行帳戶餘額為0 元，可見被告於提供該等帳戶供詐
    騙集團成員使用之際，已先提領其帳戶內存放之金錢，於確
    認帳戶內已無大額資金可供提領後，方將該等帳戶相關資料
    交付詐騙集團成員使用，被告上開提領帳戶內存款之舉，顯
    係為其將帳戶交付他人使用之行為作事先準備，亦可佐證被
    告確有將上開帳戶等相關資料交付詐騙集團成員使用無訛。
    至被告於偵查中雖提出其於98年7 月1 日向合庫銀行掛失金
    融卡之書面紀錄，然此不過其事後為掩飾犯行之舉措，此觀
    其掛失時點乃巧於詐欺集團提領末筆詐騙匯款金額之後，且
    其掛失後，復交付其玉山帳戶予詐欺集團使用等情自明，是
    該掛失紀錄，自不足執為有利被告之認定。
  3.末查，金融存款帳戶攸關存戶個人財產權益之保障，專屬性
    甚高，衡諸常理，若非與本人有密切關係，不可能提供個人
    帳戶供他人使用，又坊間報章雜誌及其他新聞媒體，對於犯
    罪集團為掩飾其等詐欺取財犯行，經常利用他人存款帳戶作
    為匯款帳戶，以規避執法人員之查緝，並掩飾、確保因自己
    犯罪所得之財物，乃多所報導及再三披露，則依一般人之社
    會生活經驗，苟見他人不自己申請開立帳戶而蒐集不特定人
    之帳戶使用，衡情應可預見收集之帳戶乃係被利用為與財產
    有關之犯罪工具。被告於行為時，已為年滿37歲（此有被告
    年籍資料在卷可憑），在此之前已有多次申辦金融卡使用經
    驗（見本院卷第47頁之財團法人金融聯合徵信中心查詢資料
    ），為具有社會經驗之人，對此當無不知之理，竟仍先後分
    次提供其合庫銀行、玉山銀行帳戶之存摺、提款卡及密碼等
    物，以利詐騙集團成員向被害人行騙取款使用，被告具有幫
    助該犯罪集團成員詐欺取財之未必故意，至為明確。
二、綜上所述，被告前揭所辯，顯係卸責之詞，不足採信。本件
    事證明確，被告上開幫助詐欺取財犯行，均堪認定，應依法
    論科。
、論罪科刑
一、被告分別於98年6 月26日至同年月29日間某時及98年7 月3
    日至同年月8 日間某時，先後提供其申辦之合庫銀行及玉山
    銀行之帳戶存摺、提款卡及密碼，分別使他人得以使用該等
    金融機構帳戶遂行詐欺取財之犯行，核其所為，均係犯刑法
    第30條第1 項前段、第339 條第1 項之幫助詐欺取財罪。被
    告並未實際參與各該詐欺犯行，所犯情節較正犯輕微，爰均
    依刑法第30條第2 項規定，各減輕其刑。被告以一次提供合
    庫銀行帳戶之幫助行為，致被害人黃詩尹、陳富銘、王聖豪
    、王誌遠、劉得全、陳怡秀、葉彥志受騙損失財物，係一行
    為觸犯數罪名，為想像競合犯，應依刑法第55條之規定，從
    一重處斷。又檢察官前案起訴部分（即98年度偵字第25853
    、27977 、28999 號），雖未敘及被害人陳富銘、王聖豪、
    葉彥志受騙匯款至被告之合庫銀行帳戶（即後案起訴之99年
    度偵字第388 、9819號及99年度偵緝字第434 、435 號部分
    所載犯罪事實），惟此部分後案起訴犯行與先起訴之前案部
    分，具有想像競合犯之裁判上一罪關係，為前案起訴效力所
    及，本院自得一併審理。被告先後二次提供合庫銀行及玉山
    銀行之存摺、提款卡及密碼給他人之幫助詐欺取財犯行，犯
    意各別，行為互殊，應分論併罰。
二、原審認被告罪證明確，因而適用刑法第339 條第1 項、第30
    條第2 項、第55條前段、第51條第5 款、第41條第1 項前段
    及刑法施行法第1 條之1 第1 項、第2 項前段之規定，並審
    酌被告先後提供其申辦之金融帳戶予他人使用，不僅造成執
    法機關不易查緝犯罪行為人，助長經濟犯罪風氣，更造成被
    害人求償之困難，並參酌其否認犯行之犯後態度及被害人受
    詐騙金額多寡等一切情狀，分別量處被告提供合庫銀行帳戶
    幫助詐欺取財部分有期徒刑6 月、提供玉山銀行帳戶幫助詐
    欺取財部分有期徒刑4 月，並定應執行刑有期徒刑8 月，及
    就上開宣告刑及所定執行刑，均諭知以1,000 元為1 日易科
    罰金之折算標準。其認事用法，核無不合，量刑亦屬允當。
    被告上訴意旨否認犯罪，指摘原判決不當，為無理由，應予
    駁回。
三、被告其他被訴幫助詐欺取財之後案部分（即後案起訴之99年
    度偵字第388 、9819號、99年度偵緝字第434 、435 號），
    經原審以同一案件重行起訴為由諭知不受理判決，因檢察官
    及被告均未提起上訴而確定（本院卷第50頁），自不另論列
    ，附此敘明。
據上論結，應依刑事訴訟法第368條，判決如主文。
本案經檢察官張益昌到庭執行職務。
中    華    民    國    99    年    12    月    1     日
                  刑事第三庭    審判長法  官   莊崑山
                                      法  官   莊松泉
                                      法  官   唐照明
以上正本證明與原本無異。
不得上訴。
中    華    民    國    99    年    12    月    1     日
                                      書記官   黃琳群
附錄本判決論罪科刑之法條：
刑法第339條第1項
意圖為自己或第三人不法之所有，以詐術使人將本人或第三人之
物交付者，處5 年以下有期徒刑、拘役或科或併科1 千元以下罰
金。

司法院資訊處製作；財團法人民間司法改革基金會備份。
